【裁判字號】    95,保險,36
【裁判日期】    951213
【裁判案由】    返還保險金
【裁判全文】
臺灣高雄地方法院民事判決              95年度保險字第36號
原      告  第一產物保險股份有限公司
法定代理人  甲○○
訴訟代理人  戊○○
被      告  丙○○
訴訟代理人  陳建誌律師
            王壑齡律師
被      告  乙○○
            丁○○
當事人間返還保險金事件，本院於民國95年11月29日言詞辯論終
結，判決如下：
  主  文
被告乙○○、丁○○或被告丙○○應給付原告新臺幣參佰萬元及
自民國九十五年五月十日起至清償日止，按年息百分之五計算之
利息，如其中一被告清償，他被告免給付義務。
訴訟費用由被告乙○○、丁○○或被告丙○○負擔。
本判決於原告以新臺幣壹佰萬元為被告供擔保後，得為假執行。
  事  實
壹、程序部分：
    本件被告乙○○、丁○○經合法通知，未於言詞辯論期日到
    場，核無民事訴訟法第386 條各款所列情形，爰依原告聲請
    ，由其一造辯論而為判決。
貳、實體事項
一、原告主張：訴外人柏昌工程行於民國94年11月22日，以訴外
    人林威志為被保險人，向原告投保一年期「第一團體傷害保
    險」（保單號碼：101894GP000416）〔以下簡稱系爭團體傷
    害保險契約〕。嗣林威志於94年12月22日發生交通事故死亡
    ，其法定繼承人即被告乙○○及丁○○委任被告丙○○依系
    爭團體傷害保險契約，向原告請求給付保險金新台幣（下同
    ）300 萬元。然依系爭團體傷害保險契約第21條第3 款規定
    ：被保險人飲酒後駕（騎）車，其吐氣或血液所含酒精成分
    超過道路交通法令規定標準者，原告對於所致之損失，不負
    給付保險金的責任；惟因被告聲請給付保險金時，林威志之
    酒精濃度尚未檢測，原告無從依上述條款拒絕給付保險金，
    乃要求被告丙○○簽具切結書，載明：「訴外人林威志如違
    反本保單條款第21條之除外不保事項第3 項規定，受任人願
    無異議立即返還其所領取之保險理賠金」。嗣經原告查證，
    林威志確係飲酒駕車，且酒精濃度超過道路交通法令規定標
    準，依上述條款原告自無給付保險金之責任，被告丙○○依
    切結書規定應返還其所具領之保險金。原告既無給付保險金
    之義務，則被告乙○○及丁○○以「第一團體傷害保險」契
    約向原告請求並受領之保險金300 萬元整，依民法不當得利
    之規定應返還保險金予原告。本件被告丙○○與乙○○、丁○○即負有不真正連帶債務清償之責，爰依民法不當得利及
    切結書之約定，提起本訴等情。並聲明：(一)被告乙○○、丁○○或丙○○應給付原告300 萬元，及自訴狀送達之翌日起
    即95年5 月10日起至清償日止，按年息5%計算之利息。如其
    中一被告給付，則其他被告於給付範圍內免給付之義務。
    (二)願供擔保請准予宣告假執行。
二、被告丙○○則以：林威志於94年12月22日凌晨駕駛車輛在雲
    林縣崙背鄉○○村○○路與忠孝街口發生交通事故死亡後，
    被告乙○○及丁○○委託被告丙○○前往原告處辦理保險金
    理賠手續時，原告即拿一份文件要被告丙○○簽名，被告丙○○表示不識字，不了解該文件內容之意義，惟原告稱該文
    件僅是辦理理賠之用，卻未告知該切結書所載內容為何，是
    被告丙○○根本不知該切結書所載內容代表何意，且被告丙○○亦非本件保險受益人，本即無須負此返還責任，故原告
    以被告丙○○在切結書上簽名，而依該切結書向被告請求返
    還保險金，顯無理由。由林威志死亡到原告賠付將近3 個月
    的時間，原告本應盡其查證義務，以查明本件死亡交通事故
    有無符合保單條款所列不保事項。若原告認為需查明有無不
    保事項之情事，自可等待鑑定結果後再行決定是否理賠，惟
    原告不盡其查證義務，即為任意給付，參酌民法第180 條第
    3 款之法理，亦不得依切結書之規定，請求被告丙○○返還
    保險金。雖內政部警政署刑事警察局刑鑑字第0950094267號
    函雖稱，由林威志眼球液檢測得酒精濃度為0.222 （W/V）
    ，換算呼氣酒精濃度乃介於1.24至0.81mg/L，但人死亡後屍
    體會因細菌發酵而產生酒精成分，而林威志之死亡時間係在
    94 年12 月22日凌晨2 時30分，卻遲至94年12月22日晚間相
    驗，則由林威志眼球液所測得之酒精成分，有可能係因死亡
    後細菌發酵而產生之酒精成分，是上開回函仍不足作為林威
    志有生前酒後駕車之依據。若林威志送醫時酒精濃度確為1.
    24至0.81mg/L，其身上應會有濃厚酒味，則雲林地方法院檢
    察署相驗屍體證明書及慈愛綜合醫院診斷證明書應會記載林
    威志身上有酒精味道，惟上開文件均未記載，林威志是否有
    酒後駕車之情形，顯有疑問。原告並未提出林威志酒後駕車
    之依據，自應將原告之訴駁回等語，資為抗辯。並聲明：原
    告之訴及假執行之聲請均予駁回。
三、兩造不爭之事實：
    原告主張柏昌工程行於94年11月22日起，以林威志為被保險
    人，向原告投保一年期「第一團體傷害保險」（保單號碼：
    101894GP000416）。而林威志於94年12月22日2 時5 分，駕
    駛車號ＵＴI8520號自小客車沿雲林縣中山路由東往西之麥
    寮方向行駛，在雲林縣崙背鄉○○村○○路與忠孝街口處，
    自行撞擊電線桿肇事，經送醫不治死亡，林威志之法定繼承
    人即被告乙○○及丁○○依上開團體傷害保險契約約定為保
    險受益人，彼等委任被告丙○○，向原告辦理領取保險金給
    付300 萬元。原告於95年2 月13日與被告丙○○簽下切結書
    後，於95年3 月10日即匯入300 萬元於被告丙○○高雄市農
    會後勁分部帳戶內。業據其提出第一團体傷害保險批單、第
    一團体傷害保險保單條款、雲林縣政府警察局西螺分局道路
    交通事故證明書、台灣雲林地方法院檢察署相驗屍體證明書
    、林威志戶籍謄本、被告乙○○、丁○○委託被告丙○○領
    取車禍理賠給付委託書、切結書、保險給付匯款申請書及賠
    款接受書等文件皆為影本為證，並為被告所不爭執，原告主
    張之此部分事實，堪信為真實。
四、兩造爭點之論述：
  依系爭團體傷害保險契約第21條第3 款規定：「本公司對於
    下列事由所致之損失，不負給付保險金的責任：被保險人飲
    酒後駕（騎）車，其吐氣或血液所含酒精成分超過道路交通
    法令規定標準者」乙節，有原告提出之第一產物保險第一團
    体傷害保險契約條款影本一份在卷可稽〔見本院卷第14-21
    頁〕，是本件首應審究者，厥為林威志有無上述除外條款之
    情事，而使原告免除給付保險金之責任？
  經查，林威志車禍當日於送醫院前即已死亡，嗣由台灣雲林
    地方法院檢察署相驗屍體，將其眼球液送鑑定結果，其眼球
    液之酒精濃度檢驗值達0.222w/v，經換算等於呼氣所含酒精
    濃度介於1.24至0.81毫克間，顯已高於現行道路交通管理規
    則第144 條第2 款所訂每公升0.25毫克等情，有法務部法醫
    研所94年12月22日證物袋〔本院卷第81頁〕、雲林縣警察局
    95年1 月25日西警刑字第9400300307號函〔本院卷第24 頁
    〕、內政部警政署刑事警察局鑑識科95年6 月20日刑鑑字第
    950094 267號函〔本院卷第65-67 頁〕等在卷可參，再查，
    林威志之眼球液係94年11月22日是日車禍後由台灣雲林地方
    法院檢察署進行相驗屍體時，始經由法醫採集後送往法醫研
    究所鑑定，有上開法醫研所94年12月22日證物袋、台灣雲林
    地方法院檢察署相驗屍體證明書等可參；基此，林威志所採
    集之眼球液距離死亡時間應係24小時以內，再依人體眼球液
    是一種清徹漿液，在解剖結構位置上可保護免於細菌腐敗作
    用，死亡後24小時所採取眼球液內，不易會在短時間產生大
    量微生物而有酒精發酵情形，復有法務部法醫研究所95年10
    月26日法醫毒字第950004615 號函文及函附國外文獻1 份在
    卷足佐〔見本院卷第127-129 頁〕，足見林威志是否有酒後
    駕車及酒精濃度為何，有無因之違反系爭團體傷害保險契約
    之約定情事，仍須待鑑定後始可確定，是尚難以相驗屍體證
    明書及慈愛綜合醫院上並無記載有酒精味道或濃度等情，即
    據為認定林威志沒有酒後駕車之情事。被告雖另主張林威志
    於車禍發生死亡後屍體會因細菌發酵而產生酒精成分，眼球
    液所測得之酒精成分，不足作為林威志有酒後駕車之依據云
    云，亦顯與事實不符，被告此部分主張洵不足採。綜上，林
    威志既係直接因酒後駕車自行撞擊電線桿致死亡，依系爭團
    體傷害保險契約之約定，原告即不負給付保險金之義務。
  按無法律上之原因而受利益，致他人受損害者，應返還其利
    益，為民法第179 條所明定，所稱受利益，應指現實上已受
    有利益。被告丙○○既因受被告乙○○、丁○○委託辦理系
    爭團體傷害保險金之領取，原告並已於95年3 月10日將保險
    金300 萬元匯入被告丙○○於高雄農會後勁分部0000000000
    0 號帳戶內，由被告丙○○受領，被告丙○○於受領保險理
    賠金前，於95年2 月13日簽立切結書，依切結書內容載明：
   『因投保本公司第一團體傷害因林威志於民國94年12月22日
    在雲林縣崙背鄉○○村○○路發生交通意外事故，致林威志
    不治死亡，今委任人丙○○向第一產物保險股份有限公司請
    領死亡給付300 萬元整，惟事後如經本公司查證如違反本保
    單條款第21條之除外不保事項第3 項規定- 被保險人飲酒駕
    車，其吐氣或血〔眼〕液所含酒精成份超過道路交通法令規
    定標準者確定，受任人即丙○○願無異議立即返還其所領取
    之保險理賠金』等情，被告丙○○親自在『立切結書人』欄
    上簽名捺印，有切結書在卷足稽〔見本院卷第22頁〕，顯見
    被告在申請給付保險金時，雙方尚不知林威志酒精濃度鑑定
    結果，始由原告以上開酒後駕駛除外條款約定項目，要求被
    告丙○○另外加簽切結書為據，文意簡單易懂，亦合乎常理
    ，被告丙○○既親自簽名在其上應已知之甚稔，尚難以不識
    字為由，即諉為不知何意。被告丙○○空言主張其不識字，
    不知切結書所載內容代表何意，原告不盡其查證義務，即為
    任意給付，參酌民法第180 條第3 款之法理，亦不得依切結
    書之規定，請求被告丙○○返還保險金云云置辯，洵屬無據
    。而林威志確係飲酒駕車，依系爭團體傷害保險契約之約定
    ，原告即不負給付保險金之義務，已如前述，從而，原告依
    據切結書約定及不當得利之法律關係，請求被告丙○○給付
    返還保險金300 萬元及法定遲延利息，自屬有據。
五、至被告乙○○、丁○○對於原告所主張之事實，已於相當時
    期受合法之通知，而於言詞辯論期日不到場，亦未提出準備
    書狀爭執，依民事訴訟法第280 條第3 項準用第1 項之規定
    ，視同自認。是原告前開之主張，應可信為真實。而被告乙○○、丁○○為林威志之法定繼承人，有戶籍謄本在卷可參
    ，依系爭團體傷害保險契約第24條第4 款約定，為系爭保險
    受益人，彼等既已委由被告丙○○辦理受領原告保險金之給
    付，而林威志因酒後駕車，且酒精濃度超過道路交通法令規
    定，依系爭團體傷害保險契約之約定，原告即不負給付保險
    金之義務，已如前述，從而，原告依不當得利之法律關係，
    請求被告乙○○、丁○○給付如主文所示之金額及利息，即
    無不合，應予准許。
六、綜上，原告請求被告乙○○、丁○○或被告丙○○應返還原
    告300 萬元及自95年5 月10日起至清償日止，按年息百分之
    5 計算之利息，洵屬正當，應予准許。原告陳明願供擔保，
    聲請宣告假執行，經核無不合，爰酌定相當擔保金額准許之
    。
七、本件為判決基礎之事證已臻明確，兩造其餘攻擊防禦方法及
    所提證據，核與判決結果不生影響，無一一審究論述之必要
    。
八、結論：原告之訴為有理由，依民事訴訟法第385 條第1 項前
    段、第85條第2 項，第390 條第2 項，判決如主文。
中    華    民    國    95    年    12    月    13    日
                  民事第五庭  法   官  陳銘珠
上為正本係照原本作成。
如不服本判決，應於送達後20日內，向本院提出上訴狀並表明上
訴理由，如於本判決宣示後送達前提起上訴者，應於判決送達後
10日內補提上訴理由書（須附繕本）。
中    華    民    國    95    年    12    月    13    日
                              書記官  曾瓊玉


司法院資訊處製作；財團法人民間司法改革基金會備份。
